【裁判字號】    96,訴,1900
【裁判日期】    970331
【裁判案由】    強盜
【裁判全文】
臺灣臺北地方法院刑事判決              96年度訴字第1900號
公  訴  人  臺灣臺北地方法院檢察署檢察官
被      告  乙○○
選任辯護人  法律扶助周信宏律師
            法律扶助謝幸伶律師
            法律扶助周漢威律師
上列被告因強盜案件，經檢察官提起公訴（96年度偵字第23245
號），本院判決如下：
    主  文
乙○○意圖為自己不法之所有，攜帶兇器，以脅迫至使不能抗拒
，而取他人之物，處有期徒刑年拾月。扣案長刀壹把沒收。
    事  實
一、乙○○因多種藥物依賴，患有安非他命誘發之精神病影響，
    因使用藥物而受減損，於行為時為依其辨識而行為之能力，
    顯著減低之人。因車禍受傷不適，於服用不詳藥物後，於民
    國96年11月6日晚間11時30分許，攜帶其所有而客觀上可供
    兇器使用，足對人之生命、身體、安全構成威脅、具有危險
    性之單面開鋒、刀刃長45公分、刀柄長14.5公分，非屬公告
    管制刀械之長刀1把，前往臺北市○○區○○街20巷之朱昌
    公園內，見丙○○、丁○○、甲○○3人坐於公園涼亭內之
    圓桌旁聊天，竟意圖為自己不法之所有，持刀走至涼亭處，
    以佯稱其朋友遭受毆打為由，質問丙○○、丁○○、甲○○
    是否為毆打其友人之人，經該3人否認後，隨即以上下晃動
    刀刃指向該3人，並稱「你們不要逼我，我有吃藥」等語，
    以此脅迫之方式，要求丙○○、丁○○、甲○○交出身上的
    錢及手機，至使該3人均心生畏懼，進而喪失自由意志，處
    於不能抗拒之狀態，而分別由丙○○交出現金新臺幣（下同
    ）200元（百元鈔票2張）、丁○○交出300元（百元鈔票3張
    ）及手機1支（廠牌為Motorola牌），甲○○則交出手機1支
    （廠牌為Sharp牌）得手，丁○○、甲○○則於交付上開手
    機後，請求乙○○交還手機中SIM卡，經其同意後取回SIM卡
    ，乙○○並將所取得財物置入褲子口袋，留下聯絡方式後離
    去。於翌（7）日上午2時許，乙○○持所強盜之上開手機，
    至臺北市○○○路410號之1之通訊行販賣，因未出示證件，
    遭負責人楊幸宜拒絕離去後，即至臺北市○○區○○街69號
    之泡沫紅茶店消費，並將所持之上開長刀（以報紙包住刀刃
    ）寄放在櫃檯，由店員郭明峰放置於櫃檯下方。嗣於同日上
    午3時許30分，經警循線至上開泡沫紅茶店逮捕到案，始查
    獲上情。並扣得乙○○所有供本件強盜犯行所用之長刀1把
    及取出現金500元（現金部分已發還丙○○、丁○○）。
二、案經丙○○、丁○○、甲○○訴由臺北市政府警察局中山分
    局報請臺灣臺北地方法院檢察署檢察官偵查起訴。
    理  由
壹、證據能力部分：
一、被告審判外之自白及不利於己之陳述部分：
  (一)按被告之自白，非出於強暴、脅迫、利誘、詐欺、疲勞訊問
    、違法羈押或其他不正之方法，且與事實相符者，得為證據
    。被告陳述其自白係出於不正之方法者，應先於其他事證而
    為調查。該自白如係經檢察官提出者，法院應命檢察官就自
    白之出於自由意志，指出證明之方法。刑事訴訟法第156條
    第1項、第3項分別定有明文。本條係為保障被告之自由意志
    ，是不僅被告之「自白」，被告所為不利於己之陳述當亦包
    括在內。且法院對於自白任意性之調查及證明，係以自由證
    明為已足，此參諸最高法院94年度台上字第275號判決意旨
    所認：「自白是否出於任意性有疑義時，應先對自白之任意
    性為調查，且在心證上無需達於確信程度才能認定，認定之
    結果，不利益應歸國家負擔，利益歸被告，亦即依自由證明
    程序調查後，法院在心證上雖非達到確信，惟相當程度懷疑
    調查機關使用不正訊問方法時，即應認定證據非出於任意性
    ，被告自白不具證據能力，而予排除不得作為判決基礎」等
    語可知。
  (二)查被告、辯護人對於被告於偵查中、本院96年11月8日羈押
    訊問庭自白之證據能力，於準備程序時雖表示被告係因服用
    藥物影響而精神不濟，惟依本院96年11月8日上午12時11分
    訊問筆錄、及臺灣臺北地方法院檢察署96年11月7日下午9時
    25分訊問筆錄所示內容，被告就其犯案過程、所留手機門號
    、寄放長刀及販賣手機經過，均陳述詳盡，訊問時間距案發
    時間即96年11月6日晚間11時30分許均有相當時間，被告於
    偵查完畢後解送本院進行羈押訊問期間，已有相當時間思慮
    其陳述內容，且其於偵查中及本院羈押訊問時所為陳述內容
    並無重大歧異，又被告於羈押訊問庭經本院勘驗結果，除口
    唇內部有疑似小破洞，右手腕有三處小型刮傷外，並無其他
    傷勢或被告有何精神不濟之記載，是被告於偵查及本院羈押
    訊問庭之自白，自難認有何證據證明係出於強暴、脅迫、利
    誘、詐欺、疲勞訊問、違法羈押或其他不正之方法而取得，
    自有證據能力。
二、刑事訴訟法第159條之5明定：「被告以外之人於審判外之陳
    述，雖不符前四條之規定，而經當事人於審判程序同意作為
    證據，法院審酌該言詞陳述或書面陳述作成時之情況，認為
    適當者，亦得為證據。」、「當事人、代理人或辯護人於法
    院調查證據時，知有第159條第1項不得為證據之情形，而未
    於言詞辯論終結前聲明異議者，視為有前項之同意。」其立
    法理由在於傳聞證據未經當事人之反對詰問予以核實，乃排
    斥其證據能力。惟當事人如放棄對原供述人之反對詰問權，
    於審判程序表示同意該等傳聞證據可作為證據，此時，法院
    除認該傳聞證據欠缺適當性外，自可承認其證據能力。又當
    事人、代理人或辯護人於調查證據時，知有刑事訴訟法第15
    9條第1項不得為證據之情形，卻表示「對於證據調查無異議
    」、「沒有意見」等意思，而未於言詞辯論終結前聲明異議
    者，應視為已有將該等傳聞證據採為證據之同意（最高法院
    93年度台上字第3533號、94年度台上字第2976號判決亦採同
    一見解）。經查：本案被告及辯護人對於證人楊幸宜、郭明
    峰分別於警詢及檢察官偵訊之筆錄均表示不爭執其證據能力
    ，本院審判期日就提示之上開警詢及偵訊筆錄，亦均表示無
    意見，於言詞辯論終結前，也未就所調查之證據主張有刑事
    訴訟法第159條第1項不得為證據之情形，本院審酌該等筆錄
    作成時之情況，並無不法之情事，認為適當，是參照上開說
    明要旨，上開陳述證據，自有證據能力。
三、非供述證據之物證兇器長刀部分
  (一)按搜索，經受搜索人出於自願性同意者，得不使用搜索票；
    但執行人員應出示證件，並將其同意之意旨記載於筆錄。刑
    事訴訟法第131條之1定有明文。此處「同意搜索」，應係受
    搜索人出於自願性之真摯同意，如受搜索人之人身自由已處
    於受偵查機關（合法或非法）拘束之下，雖當時固無反對搜
    索之意，惟仍應依個案情節判斷受搜索人真意，換言之，須
    探求是否係因其人身自由已受拘束，而無從亦無意再為反對
    ，此等「同意」自不應視為受搜索人之「自願性」同意，反
    係被動性，甚或被迫之同意，其當非真摯之同意。具體判斷
    之方法，例如被告或第三人當時之人身自由如未受拘束，是
    否即可能不為同意等，均足判斷受搜索人是否自願性、真摯
    性之同意。
  (二)本件被告雖於準備程序時表示，於警詢警察要求交出本件兇
    器時有毆打伊云云，然查，被告於本院羈押訊問庭時，業經
    勘驗其身體狀況如前，被告已稱其身體狀係另遭他人毆打及
    車禍所致，且其所述受傷部位亦與勘驗結果相符，尚難證明
    警察有何毆打被告之情，另證人丙○○於審理時亦證稱，於
    警車上警察有詢問被告刀械置放位置，後來在泡沫紅茶店櫃
    臺內起獲，沒有看到警察有何毆打或威嚇被告行為等語（見
    本院卷第158頁背面），亦核與證人郭明峰所證稱，警察先
    將被告帶走後，警察又回來以被告供稱刀械寄放櫃檯，伊才
    請警察自行拍照存證取出等語相符（見偵查卷第76頁），亦
    無證據證明被告有何受強暴、脅迫情狀，始提出扣案長刀放
    置處所之語，況本件扣案長刀之取得過程，業經第三人即證
    人郭明峰同意而於第三人處所即郭明峰所經營之泡沫紅茶店
    內扣得，雖未載明於扣押筆錄內而略有瑕疵，然確已取得第
    三人郭明峰同意等情，亦據上開證人郭明峰證述明確，是本
    件非供述證據之物證兇器長刀，自有證據能力。
貳、實體事項：
一、訊據被告乙○○固坦認於前揭時間攜帶其所有長刀，前往朱
    昌公園涼亭處，表示「你們不要逼我，我有吃藥」等語，並
    持刀要求丙○○、丁○○、甲○○交出身上的錢及手機，而
    取得現金500元及手機2支，丁○○、甲○○則於交付上開手
    機後經其同意後取回SIM卡，其將所取得財物置入褲子口袋
    等事實不諱，惟辯稱：伊因當天在公園遭3名男子毆打，伊
    才回家拿長刀到公園，伊沒有說要對他們不利，只說「你們
    不要逼我」，伊也沒將長刀指著他們的面，伊雖然有將長刀
    提高，但因雙手受傷，無法提得很高，伊只有口頭上恐嚇他
    們，並沒有強盜之故意云云。辯護人為其辯護略以：被告所
    為僅構成恐嚇取財罪，被告客觀上雖曾持刀，然與告訴人相
    距有相當距離，且未發生任何身體上之接觸，應尚未達強盜
    罪「脅迫至使不能抗拒之程度」，告訴人仍有相當之意思自
    主權，係在不願意和被告發生衝突下，而交付財物予被告云
    云；又被告於行為時確係處於神智不清之狀況，才犯下
    本件恐嚇取財之犯行，並非一般預謀之暴力慣犯，其行為時
    已達精神耗弱之狀況，請減輕被告刑責等語。經查：
  (一)上揭犯罪事實，業據證人丙○○、丁○○、甲○○於本院證
    述明確（見本院卷第153頁至171頁）；此外，本件復有臺北
    市警察局中山分局長春路派出所扣押物品目錄表、贓物認領
    保管單、臺北市警察局中山分局長春路派出所刑案贓（證）
    物採證照片附卷可稽（見偵查卷第48頁、第50至51頁、第52
    頁），足認被告確有持扣案長刀，於上開時、地，脅迫證人
    3人交付身上財物得手之情；另扣案長刀經本院97年1月11
    日當庭勘驗結果，該刀刃細薄銳利，並非未開鋒等情，亦有
    勘驗扣案長刀筆錄及照片附卷可按，核與臺北市政府警察局
    鑑定結果，認該刀刃單面開鋒、長45公分、刀柄長14.5公分
    ，非屬公告管制刀械等情相符，有臺北市政府警察局97年2
    月22日北市警保字第09730808700號函在卷可查（見本院卷
    第87至89頁、第203頁）。
  (二)按刑法上所稱之「兇器」，係指客觀上具有危險性，可資行
    兇，使人之生命、身體安全發生危險之器具而言，而被告於
    案發當時所持之長刀，刀刃細薄銳利，且已開鋒，以之朝人
    體刺、劃，當足以傷及人之身體，危及生命，對人之生命、
    身體安全自然構成威脅，要屬兇器無疑。而被告既持鋒利之
    長刀指向證人丙○○、丁○○、甲○○，並上下晃動，且口
    出「你們不要逼我，我有吃藥」等語，要求該3人交出身上
    的錢及手機，證人丙○○、丁○○、甲○○猝遭被告持刀逼
    迫，雖非對於證人3人生命、身體直接施以強暴舉措，然就
    其所稱言語內容，顯有不從被告之意即有舉刀加害之脅迫之
    意，且當時為深夜時分，周遭環境並非繁榮商區，證人3 人
    復均為在學學生，依此情狀必心起驚悸畏怖之情，在客觀上
    亦足以壓抑證人丙○○、丁○○、甲○○之抗拒，使之喪失
    意思自由而失卻抵抗能力，而順其意取出身上金錢、手機，
    因之，被告為劫財所施用之脅迫手段已達於使證人不能抗拒
    之程度極明。
  (三)再依證人郭明峰於偵查時之證述情節，上開扣案長刀亦確為
    被告為上開犯行後，前往臺北市○○區○○街69號之泡沫紅
    茶店所寄放，經警在櫃檯內起獲之事實（見偵查卷第75至76
    頁）；而證人楊幸宜於偵查時之證述情節，亦可證明被告持
    強盜所得之上開手機，至楊幸宜所任職位於臺北市○○○路
    410號通訊行變賣之行為（見偵查卷第74至75頁），是果若
    被告係因自己或朋友遭他人毆打而誤認證人丙○○、丁○○
    、甲○○為下手之人，扣留手機僅為確保將來追償聯繫證人
    3人之用，何以會將手機持往通訊行予以變賣換取現金，顯
    見被告確有不法所有意圖。綜上，足徵被告上開犯行已堪認
    定。
  (四)被告雖以伊於案發前因車禍而受有右橈骨骨折之傷害，雙手
    受傷無法舉刀，而未持刀指向證人丙○○、丁○○、甲○○
    等語置辯，並提出96年11月26日就醫之臺北縣立醫院96年12
    月7日診斷證明書為證（見本院卷第24頁），惟證人丙○○
    、丁○○、甲○○於本院審理時經隔離訊問後，均就被告持
    刀指向其3人上下晃動等情證述明確，丙○○證稱略以：「
    他走進來是站著，他手握刀子伸到桌子上面，把刀子亮在我
    們眼前」、「右手持刀，左手把錢、手機一起拿起來」、「
    他對我講話時刀刃是對著我晃」等語（見本院卷第153頁背
    面至154頁、第155頁）；丁○○作證略稱：「他就拿刀子威
    脅我們，我們就把手機、錢交給他，而我交出300元及1支手
    機放桌上，他有拿走」、「他沒有指向特定誰，就是拿在我
    們面前，…，他手握刀子，刀子沒有在石桌上，有往前伸上
    下晃動」等語（見本院卷第159頁背面、第160頁）；甲○○
    作證略稱：「…但他有握著那把刀，沒有放下來過」、「（
    問：被告有沒有平舉刀指向你們三人方向？）好像有，沒有
    舉很高」（見本院卷第167頁背面、第169頁背面），參以被
    告自承，手機、錢拿到後係置放於褲子口袋內（見本院卷第
    227頁背面），及於本院羈押庭訊時自承，是騎摩托車前往
    手機行（見96年度聲羈字第501號卷第7頁），是被告縱於案
    發前曾因車禍而受有上開傷害，然其於本件犯行時，尚能持
    刀指向證人3人，並收取財物放置於衣物口袋內，及騎乘摩
    托車前往通訊行等情觀之，顯見其所辯稱因雙手受傷無法舉
    刀指向證人丙○○、丁○○、甲○○，未持刀上下晃動云云
    ，自不可採。
  (五)辯護人固以前詞置辯，然查：
    1.按所謂強暴，即暴行，係指直接或間接對於他人之身體施
      以暴力，壓制被害人之抗拒，或使被害人身體上或精神上
      處於不能抗拒之狀態之謂。稱脅迫，即以現時之危害威脅
      其精神，使被害人畏怖心懼，而身體上或精神上處於不能
      抗拒之狀態。本案被告手持長刀指著被害人，雖與被害人
      身體並未接觸，其間並相距一定距離，無直接或間接對被
      害人之身體施以暴力，然被告所為應屬現時之危害無訛，
      已足壓抑被害人之抗拒，其手段縱非達於強暴之階段，然
      應屬脅迫之手段。
    2.本件證人丁○○、甲○○雖於交付上開手機後，經被告同
      意後取回SIM卡，惟此時證人3人業將財物取出交付被告，
      並非於交付過程中有何討價還價行為，業據證人3人證述
      綦詳，亦即上開財物已因證人交付放置於桌上處於被告所
      得支配之管領控制下，而被告之所以同意證人丁○○、甲○○取回SIM卡，或係該SIM卡並無客觀換價價值，或係本
      非被告所欲取得財物範疇，然就當時客觀狀況以觀，證人
      2人亦僅試探性探詢被告意見，一旦被告不同意證人丁○○、甲○○取回SIM卡，證人亦無能力反抗而強求取回，
      是辯護人執此認證人3人仍有相當之意思自主權，係在不
      願意和被告發生衝突下，而交付財物云云，要屬有誤。
    3.此外，案發地點涼亭雖有2處出入口，有辯護人庭呈之照
      片18張附卷可查（見本院卷第93至101頁），然案發當時
      為深夜時刻，店家均已關門，呼救無門，該處涼亭樓梯有
      高度，雖可跨越，但因為當時下雨，旁邊有障礙物，若跌
      倒被告可能追及，因害怕而交付財物等情，亦據證人丙○○、丁○○、甲○○證述明確（見本院卷第154頁背面、
      第162頁背面、第170頁背面），是辯護人認依現場客觀情
      狀，證人3人應可跨越涼亭欄杆逃離，而未達不能抗拒之
      情，亦與常情有違。
    4.至被告雖留有自身聯絡方式，並經證人丙○○、丁○○、
      甲○○與被告聯繫交還手機事宜，然被告仍試圖將所取得
      手機變賣，業如前述，是此部分僅屬被告犯罪計畫是否周
      全，並可推知當時被告行為辨識能力程度，尚難以之即認
      被告脅迫證人3人交付財物無不法所有之意圖。
  (六)綜合證人丙○○、丁○○、甲○○之證述情節，並參酌當地
    案發時夜深人靜，甚少人車往來，被告係持上開長刀，口出
    恐嚇言詞，上下晃動長刀指向證人丙○○、丁○○、甲○○
    作勢，其使用之手段，已壓抑該3人之抗拒，使其等精神上
    處於不能抗拒之程度。本件事證明確，被告上開犯行，堪以
    認定，應依法論科。
  (七)然則被告經送亞東紀念醫院精神科精神鑑定結果，認「其臨
    床診斷為(一)、多種藥物依賴（包括安非他命、一粒眠、K 他
    命、搖頭丸、大麻與海洛因）；(二)、安非他命誘發之精神病
    。其犯案當時，處於情緒不穩、對人極度敏感，並有被害與
    多疑等症狀；於犯案時，還將自己手機號碼告訴被害人，足
    見其當時對於事物之判斷及辨識能力，因使用藥物而受減損
    。…。依此判斷被告於犯案時，或許已達精神耗弱之情況」
    ，有該院97年2月19日精神鑑定報告附卷可按（見本院卷第
    200至201頁），亦核與證人楊幸宜於偵查中所證稱，被告神
    智沒有很清楚等語，及證人丙○○所證稱，伊覺得被告有點
    恍惚等語相符（見本院卷第157頁），而被告亦曾因藥物濫
    用行為，呈現藥物戒斷症候群，於96年2月7日至臺北市立聯
    合醫院急診，有該院所出具之97年1月24日北市醫松字第097
    30071300號函及所附病例影本附卷可查（見本院卷第139頁
    至144頁），堪認上開鑑定結果，認被告於本件行為時，係
    一依其辨識而行為之能力，顯著減低之人，應屬有據；又被
    告固於案發前服用藥物，然其服用不詳藥物原因，係因車禍
    受傷所致，業據被告供述於卷，是無證據證明被告於服用不
    詳藥物係為施行本件犯行計畫範疇內，自難認有何故意或過
    失而自行招致其本身於案發時之精神狀況，附此敘明。
二、按強盜罪係以強暴、脅迫或他法，使人不能抗拒而取其財物
    或使其交付為構成要件。恐嚇取財罪係以威嚇手段，使人畏
    懼而交付所有物，其交付與否，被害人尚有意思之自由者，
    為構成要件。故以脅迫行為使人交付所有物，有時雖近似恐
    嚇取財，若被害人已喪失意思自由時，即已達於強盜之程度
    ，至加暴行於被害人使之不能抗拒而強取財物者，其應成立
    強盜罪，更不待言。（最高法院21年上字第1115號判例意旨
    參照）。固然刑法上恐嚇取財罪之「恐嚇」，係指以危害通
    知他人，使該人主觀上生畏怖心之行為，此危害之通知，並
    非僅限於將來，其於現時以危害相加者，當亦包括在內。而
    恐嚇之手段，亦無限制，其以言語、文字為之者無論矣，即
    使出之以強暴、脅迫，倘被害人尚有相當之意思自由，而在
    社會一般通念上，猶未達於不能抗拒之程度者，仍屬本罪所
    謂「恐嚇」之範疇。換言之，其與強盜之區別，端在所為之
    強暴、脅迫，其於社會一般通念上，是否足以抑制被害人之
    意思自由，至於不能抗拒，以為財物之交付為斷，倘其尚未
    達到此一程度，雖係意圖為自己不法之所有而出之以強暴、
    脅迫，亦僅應成立恐嚇取財罪。本件被告所持長刀於客觀上
    足以危害人之生命、身體，且長刀係持向被害人晃動，顯見
    被告主觀上亦有以之作為兇器使用之意，被告此種脅迫方式
    ，於社會一般通念，已至被害人不能抗拒之程度，當甚明顯
    。
三、是被告持前揭可供兇器使用之長刀犯本件強盜罪，而有刑法
    第321條第1項第3款之情形，係犯刑法第330條第1項、第328
    條第1項之攜帶兇器加重強盜罪。被告以一行為強盜被害人
    丙○○、丁○○、甲○○3人財物，為想像競合犯，應依刑
    法第55條之規定處斷。又刑法第19條第2項規定：「行為時
    因前項之原因，致其辨識行為違法或依其辨識而行為之能力
    ，顯著減低者，得減輕其刑」，本件被告於行為時為依其辨
    識而行為之能力，顯著減低之人，業如前述，爰依上開規定
    ，減輕其刑。本院審酌被告年輕力壯，竟不思循正當途徑賺
    取財物，而以手持兇器之方式，隨機強盜財物，其不僅致被
    害人財物受損，更令被害人身心受害，其犯罪動機、目的、
    手段，以及犯罪所生危害，犯後坦承部分犯行，並向被害人
    表示歉意，被害人亦取回部分財物，本件強盜所得金額，量
    處如主文所示之刑，以示懲儆。另扣案長刀1把，為被告所
    有而供本件強盜所用之物，業據被告供陳於卷，爰依刑法第
    38條第1項第2款宣告沒收。
據上論斷，應依刑事訴訟法第299條第1項前段，刑法第330條第1
項、第328條第1項、第55條前段、第19條第2項、第38條第1項第
2款，判決如主文。
本案經檢察官蕭方舟到庭執行職務。
中    華    民    國    97    年    3     月    31    日
                  刑事第十庭  審判長法  官  林春鈴
                                    法  官  林柏泓
                                    法  官  呂煜仁
上正本證明與原本無異。
如不服本判決，應於判決送達後10日內向本院提出上訴狀（應抄
附繕本）。告訴人或被害人如對於本判決不服者，應具備理由請
求檢察官上訴，其上訴期間之計算係以檢察官收受判決正本之日
期為準。
                                     書記官  陳泰寧
中    華    民    國    97    年    4     月    1     日
附錄本案論罪科刑法條全文
中華民國刑法第330條
（加重強盜罪）
犯強盜罪而有第321條第1項各款情形之一者，處7年以上有期徒
刑。
前項之未遂犯罰之。
中華民國刑法第328條
（普通強盜罪）
意圖為自己或第三人不法之所有，以強暴、脅迫、藥劑、催眠術
或他法，至使不能抗拒，而取他人之物或使其交付者，為強盜罪
，處 5 年以上有期徒刑。


司法院資訊處製作；財團法人民間司法改革基金會備份。
